【裁判字號】    89,上,679
【裁判日期】    900508
【裁判案由】    不動產所有權移轉登記
【裁判全文】
臺灣高等法院民事判決  八十九年度上字第六七九號
    上  訴  人    甲○○
    法定代理人    陳明遠
右當事人間不動產所有權移轉登記事件，上訴人對於中華民國八十九年五月十一日臺
灣臺北地方法院八十九年度上字第六七九號第一審判決提起上訴，本件判決如左：
    主      文
上訴駁回。
第二審訴訟費用由上訴人負擔。
    事      實
甲、上訴人方面：
一、聲明：(一)原判決廢棄。(二)被上訴人在第一審之訴駁回。
二、陳述：與原判決記載相同者予以引用外，補稱：
  (一)系爭買賣契約書第五條約定之真意係被上訴人依台北縣政府核發之「八二汐建第
    一三六三號建築執照」按圖施工，按圖施工完畢始為完工。
  (二)系爭買賣契約書附件協議書第五條後段約定：未施作之工程項目價款，於辦理銀
    行貸款時加以扣除。足證尚有部分工程未完工。
  (三)上訴人於接獲被上訴人之催告函後，即於民國（下同）八十六年七月二日以存證
    信函通知被上訴人關於(1)遊憩區至今未動工。(2)大樓後方擋土牆厚度高度間距基
    樁皆有安全疑慮，近日許多承購戶以此換屋至「中研山莊」，請提合理說明及保
    證。上訴人已依民法第二百六十四條第一項規定主張：於被上訴人未依約完成或
    改善以上事項前行使同時履行抗辯權，拒絕給付尾款（含銀行對保及簽署撥款同
    意書）。被上訴人所為解除系爭買賣契約並不合法。
  (四)依台北縣政府工務局核發之「工程名稱：椰城實業汐止鄉村住宅新建工程第二期
    。圖名：整地前後現況圖，謄本上如著黃色部分關於現有建築物與擋土牆間係有
    安全間距存在。惟被上訴人竟未依上開圖說施作，竟將擋土牆與建物施作連結成
    一體，而無安全間距存在，足證被上訴人確未依雙方所同意之台北縣政府核發之
    「八二汐建第一三六三號建造執照」按圖施工。
  (五)核對現場圖與設計圖擋土牆相關尺寸及岩錨、排水孔之數量及位置，發現現場擋
    土牆之施作與設計圖不盡相符。特別是現場擋土牆岩錨之數量有明顯短缺之情形
    。
三、證據：援用原審提出者外，補提不動產買賣契約書（含協議書）、存證信函、台
    北市政府函、台北縣政府核發之系爭建物整地前後現況圖謄本各一件、系爭建物
    照片二幀。
乙、被上訴人方面：
一、聲明：如主文所示。
二、陳述：與原判決記載相同者予以引用外，補稱：
  (一)系爭買賣契約書第一條已載明：標的物係按現狀已建築竣工之標的買賣點交之，
    且第五條亦載明上訴人同意被上訴人按圖施工，「此係依甲方（即上訴人）於八
    十五年七月二十四日親至上開已完工之新建築物查看後而加以認定。雙方既係依
    現狀點交，不容上訴人藉口系爭建物有未完工或未改善之處，而拒不履行給付價
    金。
  (二)兩造約定依現狀點交，係指被上訴人之交付義務係以買賣契約簽訂當時標的物之
    現況為準，而無再另為施作或改善之義務，亦非指簽約時即應移轉所有權。
  (三)上訴人自始未能就(1)遊憩區至今未動工。(2)大樓後方擋土牆厚度高度間距基樁皆
    有安全疑慮。(3)近日許多承購戶以此換屋至「中研山莊」等事項為舉證。
  (四)上訴人所提存證信函僅要求被上訴人回覆說明，並未主張有行使同時履行抗辯權
    ，其既未行使同時履行抗辯權，不論其依法是否得行使，殊無於被上訴人解除契
    約後再為主張之餘地。
  (五)被上訴人並無規避增值稅之情事，亦無配合上訴人辦理輔助人民貸款自購住宅之
    義務。
  (六)系爭「中研宏觀」建築物之擋土牆於峻工後，曾由原設計人備具修正竣工圖報驗
    在案，既經建築師、結構技師重新核算其安全承載能力，並檢具說明書及切結書
    以明責任。且被上訴人已依建築法有關規定修改竣工圖，更經台北縣政府工務局
    審定後核准變更擋土牆型式及核發使用執照。則有關變更擋土牆型式及其安全承
    載能力，應無疑慮。
  (七)擋土牆與建築物有連結，係應住戶之要求，將建築物與擋土牆間縫隙施工填實所
    致。並非系爭內外二道擋土牆與建築物有共構連結。
三、證據：援用原審提出者外，補提說明書、切結書、擋土牆照片、使用執照申請書
    各一件。
丙、本院依職權向台北縣政府函調台北縣政府「八二汐建第一三六三號建造執照及使
    用執照」卷。並請台灣省土木技師公會鑑定檔土牆之施作及安全情形。
    理      由
一、被上訴人起訴主張：上訴人於八十五年七月二十五日向伊購買坐落台北縣汐止鎮
    ○○段東勢抗小段七二之一二土地應有部分及其上門牌號碼台北縣汐止鎮○○街
    六十號六樓房屋（以下簡稱系爭房地），總價新台幣（下同）五百五十九萬元，
    約定其中三百九十一萬元由上訴人向銀行辦理貸款支付。伊於簽約後已將系爭房
    地之產權移轉予上訴人，惟上訴人竟拒予辦理貸款及撥款手續，經伊催告仍不予
    置理，伊乃解除系爭買賣契約，為此依民法第一百七十九條、第二百五十九條第
    一款規定，請求判令上訴人應將系爭房地移轉予伊等語。上訴人則以：伊與訴外
    人保嘉建設股份有限公司協議解除契約，換購系爭房地，於換屋時系爭房屋尚有
    部分工程未完工，經與被上訴人業務員劉偉龍協議先行支付自備款，其餘款項則
    俟所有工程完成後再辦理對保及貸款，因被上訴人並未完成全部工程及未依台北
    縣政府核發之「八二汐建第一三六三號建造執照」按圖施工，結構安全有疑慮，
    爰主張同時履行抗辯權，再者，系爭房屋有諸多瑕疵致銀行拒予辦理對保手續，
    並非伊不配合辦理，伊並未違約，被上訴人解除契約於法不合云云，資為抗辯。
二、被上訴人主張上訴人向伊購買系爭房地，被上訴人已將系爭房地之所有權移轉予
    上訴人之事實，業據提出買賣契約書、土地及建物登記謄本為證，且為上訴人所
    不爭，堪信為真（見原審卷第八－十七頁）。惟上訴人以被上訴人解除契約不合
    法云云置辯，是本件所應審究者為被上訴人之解除契約是否合法？經查：
  1.上訴人雖辯稱系爭房屋於換屋當時尚有部分工程未完工，經被上訴人業務員劉偉
    龍同意於全部工程完工後再辦理對保及貸款手續，但為被上訴人所否認，而上訴
    人對於未完工之工程為何，並未舉證以實其說。參以系爭買賣契約第一條載明：
    系爭房屋「按現狀已建築竣工之標的」買賣點交之；第五條復約定，甲方（指上
    訴人）亦完全同意乙方（指被上訴人）依台北縣政府核發之「八二汐建第一三六
    三號」建築執照按圖施工，此係甲方於八十五年七月二十四日親至上開「已完工
    之新建築物」內察看後而加以認定（見原審卷第九頁）。足證系爭房屋於上訴人
    於買受時業已完工，並經上訴人同意以房屋現狀點交，是上訴人前開所辯，自無
    可採。
  2.上訴人復以：被上訴人未依台北縣政府核發之「八二汐建第一三六三號建築執照
    案按圖施工，系爭房屋應認尚未完工云云置辯。然查系爭房屋係經上訴人於八十
    五年七月二十四日親至現場察看，完全同意被上訴人依台北縣政府核發之「八二
    汐建字第一三六三號建造執照」按圖施工，並認系爭房屋已完工，已如前述，則
    上訴人猶指系爭房屋尚未完工云云，並無可採。上訴人復以：遊憩區迄未動工云
    云置辯。然查兩造並無興建遊憩區之約定，此觀系爭買賣契約約定自明，是上訴
    人上開抗辯，尚非可採。上訴人雖執系爭買賣契約書附件協議書第五條後段約定
    ：「未施作之工程項目價款，得於辦理銀行貸款時加以扣除，謂系爭房屋尚未完
    工。但查系爭房屋業已完工，已如前述，故上開約定自難採為系爭房屋尚未完工
    之證據。再者，兩造買賣契約第二條約定：土地增值稅係依當年度主管機關公告
    當年期土地公告現值為申報稅額（見原審卷第八頁）。查兩造買賣契約係於八十
    五年七月二十六日簽訂，則被上訴人於八十六年六月十八日申請移轉，並按八十
    六年度公告現值申報，自無不合。上訴人指稱被上訴人有規避增值稅之情事，自
    難採信。另查兩造買賣契約並無被上訴人應配合上訴人辦理輔助人民貸款自購住
    宅之特約，上訴人主張被上訴人使其喪失購置國宅之機會，憑以拒付尾款云云，
    亦難採信。
  3.上訴人另抗辯：擋土牆與現有建物無安全間距存在；擋土牆之施作與設計圖不盡
    相符；擋土牆之岩錨數量不足，系爭房屋有結構安全疑慮云云。並以台灣省土木
    技師公會鑑定報告為據。然查：擋土牆與現有建物之間縫係以施工方式填實，而
    非擋土牆與建築物有共構連結，有卷附照片可稽（見本院卷第一二三頁）。又系
    爭擋土牆因地形、位置及安全考慮，嗣於施作時增加擋土牆長度約八公尺、高度
    五公尺及形狀位置等部分變更之事實，亦有卷附系爭建物設計人即監造人王承熹
    建築師出具之八十五年五月八日說明書及八十五年七月三十日切結書各乙件及現
    場擋土牆照片、使用執照申請書等件可證（見本院卷第二九－一二二頁、第一三
    一－一三二頁）。查擋土牆長度、寬度及形狀、位置等部分已有變更，且被上訴
    人於竣工後，並修改峻工圖，經台北縣政府審定准予修改竣工圖並核發使用執照
    在案（見本院卷第一三三頁）。上訴人上開抗辯與實際不符，亦不足採。至於台
    灣省土木技師公會鑑定報告係依建造執照卷附之「原」設計圖而為，而非依竣工
    圖而為，有調卷之上開卷宗可憑，是台灣省土木技師公會之鑑定報告，自有偏差
    ，於本件並無採證之價值，併予敘明。
  4.上訴人復引民法第二百四十六條第一項規定主張被上訴人在未依完成或改善上開
    事項前，行使同時履行抗辯權云云。按契約互負債務者，於他方未為對待給付前
    ，得拒絕自己之給付，固為民法第二百六十四條第一項前段所規定。惟債務人此
    項同時履行抗辯權必須行使始生溯及排除已發生之遲延效果（最高法院五十年台
    上字第一五五○號判例參照）。經查：被上訴人於八十六年六月二十四日限期催
    告上訴人辦理撥款委託書等相關手續當時，上訴人雖於同年七月二日以存證信函
    函覆與被上訴人，惟觀其主旨欄僅載明：請椰城實業（股）公司就房屋缺失提說
    明」等語，另說明欄亦僅要求被上訴人應就上訴人所舉前揭三點問題回覆說明，
    以利早日完成交屋手續而已（見原審卷第三六－三七頁），是上訴人自難以上開
    存證信函資為行使同時履行抗辯權之主張，上訴人殊無於被上訴人解除契約後再
    為主張之餘地。
  5.按系爭買賣契約第六條約定：甲方應於乙方通知辦理銀行對保續之日起三日內辦
    妥一切相關配合事宜，並應於乙方通知交屋之日起十日內完成點交房屋手續。查
    被上訴人於八十六年六月二十四日通知上訴人於函到五日內辦理貸款等相關手續
    ，上訴人於同年月二十七日收受，有被上訴人提出且為上訴人所不爭之律師函及
    收件回執可證（見原審卷第十八－二一頁）。上訴人雖抗辯：因銀行拒絕對保致
    未能辦理相關手續，但為被上訴人所否認，而上訴人對於銀行拒絕對保之事實，
    復未能舉證以實其說，所辯亦無可採。
  6.查系爭買賣契約第八條約定：「甲方如違反本契約之任何條款，則其已付價款願
    無條件由乙方沒收作為乙方之損害賠償，乙方自得解除本買賣契約自行處分本買
    賣標的物。」上訴人未依約辦理對保及撥款手續，自生遲延之責任，復未於被上
    訴人解除買賣契約前行使同時履行抗辯權，上訴人自無從阻卻給付遲延所生之效
    果，已如前述，則被上訴人依上開約定解除系爭買賣契約，即無不合。
四、按契約解除時，雙方互負回復原狀之義務，為民法第二百五十九條所明定。本件
    買賣契約業經被上訴人解除，已如前述，依民法第二百五十九條規定，上訴人有
    將系爭房地回復原狀之義務。被上訴人請求判令上訴人應將系爭房地所有權移轉
    予伊，自屬有據，應予准許。原審為上訴人敗訴之判決，經核並無不合。上訴意
    旨指摘原判決不當，求予廢棄改判，為無理由，應予駁回。
五、據上論結，本件上訴為無理由，爰判決如主文。
中        華        民        國     九 十    年   五     月    八      日
                                    臺灣高等法院民事第十庭
                                        審判長法  官  林  敬  修
                                              法  官  黃  騰  耀
                                              法  官  劉  勝  吉
右正本係照原本作成。
如不服本判決，應於收受送達後二十日內向本院提出上訴書狀，其未表明上訴理由者
，應於提出上訴後二十日內向本院補提理由書狀（均須按他造當事人之人數附繕本）
上訴時應提出委任律師或具有律師資格之人之委任狀；委任有律師資格者，另應附具
律師及格證書及釋明委任人與受任人有民事訴訟法第四百六十六條之一第一項但書或
第二項（詳附註）所定關係之釋明文書影本。
中        華        民        國     九 十    年   五     月    十      日
                                              書記官  李  翠  齡
附註：
民事訴訟法第四百六十六條之一（第一項、第二項）：
對於第二審判決上訴，上訴人應委任律師為訴訟代理人。但上訴人或其法定代理人具
有律師資格者，不在此限。
上訴人之配偶、三親等內之血親、二親等內之姻親，或上訴人為法人、中央或地方機
關時，其所屬專任人員具有律師資格並經法院認為適當者，亦得為第三審訴訟代理人
。


司法院資訊處製作；財團法人民間司法改革基金會備份。
